臺灣高等法院臺南分院民事判決
109年度上易字第329號
上  訴  人  大堡興業股份有限公司

法定代理人  林宗洋  
訴訟代理人  林芳榮律師
被上訴  人  許榮星  
            許惠雅  
共      同
訴訟代理人  呂維凱律師
複代理  人  蔡昀圻律師
上列當事人間請求不動產所有權移轉登記事件，上訴人對於民國
（下同）109年9月18日臺灣嘉義地方法院108年度訴字第811號第
一審判決提起上訴，本院於110年3月31日言詞辯論終結，判決如
下：
    主  文
上訴駁回。
第二審訴訟費用由上訴人負擔。
    事實及理由
一、上訴人主張：坐落嘉義縣○○鎮○○○段○○○○段000地號土地應有
    部分365/2464、同段000-0地號土地應有部分365/2464及同
    段000地號土地應有部分461/1231（下合稱系爭土地），為
    上訴人於81年6月間所購買而借名登記在被上訴人許榮星名
    下。其後因許榮星拒不返還系爭土地，上訴人乃對許榮星訴
    請終止系爭土地之借名登記關係，並將系爭土地所有權移轉
    登記為上訴人所有，經獲得勝訴判決確定。惟許榮星竟於判
    決確定後之104年11月11日，將系爭土地以買賣為原因辦理
    所有權移轉登記予被上訴人許惠雅所有（原因發生日期為10
    4年10月28日，下稱系爭移轉登記），上開買賣係假買賣，
    依民法第87條第1項規定屬通謀虛偽意思表示而無效（上訴
    人不再主張被上訴人間為無權贈與或通謀虛偽之贈與，在此
    說明）。爰依民法第113條規定，請求被上訴人塗銷系爭移
    轉登記。原判決駁回上訴人之訴，實有未當，爰提起上訴等
    語。並聲明：㈠原判決關於駁回上訴人下列第二項之訴部分
    廢棄。㈡被上訴人應將系爭土地於104年10月28日，以買賣為
    原因，所為所有權移轉登記，予以塗銷【上訴人就原審判決
    駁回其餘請求部分，未據上訴，已告確定，另上訴人不再依
    民法第179條、第767條第1項中段規定請求，本院均不再論
    述】。
二、被上訴人則辯以：許榮星於104年間因有資金需求，將系爭
    土地出賣予許惠雅，許惠雅已匯款共計新臺幣（下同）1,21
    5,000元至許榮星之帳戶，並於匯款完成後，於104年11月11
    日完成土地移轉登記，被上訴人間之買賣關係為真實。上訴
    人空言主張被上訴人間之買賣契約為通謀虛偽意思表示，惟
    上訴人並未提出足證其所述之證據，其主張為無理由。原審
    駁回上訴人之請求，並無不當等語。並聲明：上訴駁回。
三、本件經整理兩造不爭執事項，及依民事訴訟法第463條準用
    同法第270條之1第1項第3款規定整理並協議簡化兩造爭點如
    下：
  ㈠不爭執事項：
  ⒈系爭土地為特定農業區之農牧用地，原登記為許榮星所有。
    上訴人於99年3月22日向臺灣嘉義地方法院（下稱嘉義地院
    ）對許榮星起訴主張：其與許榮星間就系爭土地有借名登記
    關係，因其已終止借名登記關係，乃請求許榮星應將系爭土
    地移轉登記予上訴人，經嘉義地院99年度訴字第198號民事
    判決：上訴人之訴駁回；上訴人對之不服提起上訴，經本院
    100年度上易字第48號民事判決理由認：上訴人主張其與許
    榮星間就系爭土地成立借名登記契約為有理由，且已合法終
    止借名登記關係，判決主文：原判決廢棄，許榮星應將系爭
    土地所有權移轉登記於上訴人；許榮星對之不服提起上訴，
    業經最高法院102年度台上字第2492號民事裁定：上訴駁回
    並確定在案（下稱前案）。
  ⒉系爭土地依嘉義地院民事執行處103年6月20日嘉院國103司執
    弘字第000000號函於103年6月24日辦理禁止處分登記，後依
    嘉義地院民事執行處104年3月3日嘉院國103司執弘字第1833
    2號函於104年3月9日辦理塗銷禁止處分登記。
  ⒊許榮星於前案判決確定後之104年11月11日以買賣為原因，將
    系爭土地辦理所有權移轉登記至其女即許惠雅之名下（原因
    發生日期為104年10月28日，即系爭移轉登記）。
  ⒋依臺灣土地銀行嘉義分行（下稱土地銀行）109年11月23日嘉
    義字第0000000000號函檢附被上訴人之交易明細有下列紀錄
    ：許惠雅之土地銀行帳號000000000000帳戶於104年10月30
    日、104年11月5日分別轉帳900,000元、315,000元至許榮星
    之土地銀行帳號000000000000帳戶內。
　㈡爭執事項：　
  ⒈被上訴人間就系爭土地所為之買賣及所有權移轉登記是否均
    為通謀虛偽意思表示所為？
  ⒉上訴人依民法第113條之規定，請求被上訴人塗銷系爭移轉登
    記，有無理由？
四、得心證之理由：
　㈠上訴人對於其主張被上訴人間就系爭土地所為之買賣及所有
    權移轉登記，均出於通謀虛偽意思表示，應負舉證責任：
  ⒈兩造對上訴人與許榮星間之前案訴訟，系爭土地之塗銷禁止
    處分登記，系爭移轉登記及被上訴人間為父女關係等事實，
    均不爭執（見不爭執事項⒈至⒊）。且有上訴人提出前案歷審
    判決、系爭土地之土地登記第一、二類謄本、戶籍謄本、地
    籍異動索引（見原審卷第15-59、85-87、95-111、141-175
    頁）為證。復有原審及本院依職權向嘉義縣大林地政事務所
    （下稱大林地政）調取系爭土地辦理塗銷禁止處分登記及系
    爭移轉登記資料，有大林地政109年6月22日嘉林地登字第00
    00000000號函及附件、109年11月6日嘉林地登字第00000000
    00號函及附件（見原審卷第229-233頁、本院卷第67-83頁）
    可稽。並經本院依職權調取前案卷宗核閱無誤，堪信為真實
    。
　⒉所謂通謀虛偽意思表示，乃指表意人與相對人互相故意為非
    真意之表示，即相對人不僅須知表意人非真意，並須就表意
    人非真意之表示相與為非真意之合意，始為相當。又通謀虛
    偽意思表示之行為係積極行為，非消極行為，故主張表意人
    與相對人間之法律行為係基於通謀虛偽意思表示者，依舉證
    責任分配原則，應由主張者就該積極事實負舉證責任，而非
    由他方就其法律行為非出於通謀虛偽意思表示乙事負舉證之
    責。上訴人主張被上訴人間就系爭土地所為之買賣及所有權
    移轉登記，均出於通謀虛偽意思表示，依上開說明，應由上
    訴人負舉證之責。
　㈡上訴人主張：被上訴人訂立買賣契約時，許惠雅人在國外，
    不可能簽訂買賣契約，可見買賣契約為許榮星所自導自演。
    另許惠雅長居國外，其銀行帳戶之存入及匯款紀錄應係許榮
    星所製造之假金流，且買賣之價格偏低，又被上訴人間為直
    系血親2親等之至親，本件顯係假買賣等語。經查：
  ⒈許惠雅雖自陳其長住國外（見本院卷第85頁民事二審答辯狀
    所載），但訂立買賣契約非必須本人親自回國始得為之，其
    由當事人雙方以電話、傳真、書信、通訊軟體或其他方式聯
    絡，因而獲致意思表示一致，仍得成立契約，且蓋章本得授
    權他人為之。自不得以許惠雅未在國内，逕謂係假買賣。上
    訴人之主張，並無足採。再就被上訴人所辯：被上訴人間有
    私契，係因其2人長期居住國外，且買賣迄今已逾5年有餘，
    故暫時無法提供等語。以其所述上情，核與常情並無相違，
    亦不得以此而認為屬虛偽買賣。
  ⒉被上訴人辯以：系爭土地之買賣價金為1,215,000元，已由許
    惠雅分別於104年10月30日、104年11月5日匯款900,000元、
    315,000元至許榮星之帳戶內，共計1,215,000元，且被上訴
    人就買賣系爭土地之實價登錄金額亦為1,215,000元等語，
    業據其提出實價登錄查詢資料（見本院卷第91頁）為證，互
    核相符。再兩造對許惠雅之土地銀行帳號000000000000帳戶
    於104年10月30日、104年11月5日分別轉帳900,000元、315,
    000元至許榮星之土地銀行帳號000000000000帳戶內，並不
    爭執（見不爭執事項⒋）。復經本院依被上訴人之聲請調取
    銀行往來交易明細，有土地銀行109年11月23日嘉義字第000
    00000000號函及附件（見本院卷第133-137頁）可稽，堪信
    為真實。又被上訴人已就系爭土地之買賣向嘉義縣財政稅務
    局申報土地增值稅移轉現值並經核稅完納在案，有嘉義縣財
    政稅務局109年11月11日嘉縣財稅分字第0000000000號函及
    附件（見本院卷第95-115頁）可稽。上訴人復不爭執上開文
    書之形式真正（見本院卷第169頁），亦堪信為真實。由此
    可知，被上訴人間就系爭土地之買賣，確有支付及收受價金
    、辦理系爭移轉登記，並為實價登錄、支付相關稅捐費用，
    被上訴人稱其等間確有買賣系爭土地等語，尚非無據。
　⒊至本院依上訴人之聲請向土地銀行調取被上訴人之其他交易
    明細，並無其2人間有其餘匯款往來紀錄，有土地銀行110年
    1月12日嘉義字第0000000000號函及附件（見本院卷第191-1
    99頁）可稽，亦無法為上訴人有利之證明。上訴人空言主張
    許惠雅並未支付買賣價金，其銀行帳戶之存入及匯款紀錄應
    係許榮星所製造之假金流，被上訴人間之系爭買賣係通謀虛
    偽意思表示等語，為個人猜測之詞，上訴人並未舉證以實其
    說，尚難憑採。
　⒋上訴人雖又以系爭土地出賣價格偏低，係虛偽買賣等語，並
    提出實價登錄查詢資料（見本院卷第213-215頁）為證。惟
    其所提之實價登錄查詢資料2紙，與被上訴人所提上開實價
    登錄查詢資料均屬相同內容，並無法看出系爭土地之出賣價
    格有偏低之情。而同一頁之他筆土地與系爭土地分屬不同區
    段，無從認定其個案條件與系爭土地相同，上訴人復未舉證
    以實其說，尚難憑採。上訴人徒以被上訴人間之買賣價格偏
    低，係虛偽買賣等語，尚無可取。
　⒌再者，被上訴人間雖係父女關係，但其2人間就系爭土地之買
    賣，確有支付及收受價金、辦理系爭移轉登記，並為實價登
    錄、支付相關稅捐費用，已如前述。自不得以其2人為父女
    關係，即謂本件系爭土地之買賣為虛偽不實。
  ⒍上訴人另主張：被上訴人間如是真買賣，為何對上訴人所提
    告之刑案不敢回國面對、澄清等語，並提出通緝書2件（見
    本院卷第209-212頁）為證。查上訴人對被上訴人向嘉義地
    院自訴涉犯背信罪嫌，此部分尚未經法院判決，是否成立犯
    罪，尚有疑問。又被上訴人均長居國外，雖未回國積極進行
    相關訴訟，然並無法據此即認定是虛偽買賣。上訴人此部分
    之主張，亦難憑採。
　㈢綜上，上訴人未能舉證證明，被上訴人間就系爭土地所為之
    買賣及所有權移轉登記，均出於通謀虛偽意思表示，則上訴
    人依民法第87條規定主張應屬無效云云，洵不足採。從而，
    上訴人據以依民法第113條規定，請求被上訴人塗銷系爭移
    轉登記，即屬無據。
五、綜上所述，上訴人依民法第113條規定，請求被上訴人應將
    系爭土地於104年10月28日，以買賣為原因，所為所有權移
    轉登記，予以塗銷，為無理由，應予駁回。原審就此部分為
    上訴人敗訴之判決，並無不合。上訴論旨指摘原判決不當，
    求予廢棄改判，為無理由，應駁回其上訴。
六、本件事證已臻明確，兩造其餘之攻擊或防禦方法及所用之證
    據，經本院斟酌後，認為均不足以影響本判決之結果，爰不
    逐一論列，附此敘明。
七、據上論結，本件上訴為無理由，依民事訴訟法第449條第1項
    、第78條，判決如主文。　　　　　
中　　華　　民　　國　　110 　年　　4 　　月　　28　　日
                  民事第二庭  審判長法  官  高榮宏

                                    法  官  林富郎

                                    法  官  黃瑪玲
上為正本係照原本作成。
不得上訴。　　　　　　　　　　　　　　
中　　華　　民　　國　　110 　年　　4 　　月　　28　　日

                                    書記官  蘭鈺婷